【裁判字號】    90,簡抗,1
【裁判日期】    900806
【裁判案由】    給付工程款
【裁判全文】
臺灣嘉義地方法院民事裁定  九十年度簡抗字第一號
    抗  告  人  甲○○
    相  對  人  乙○
右當事人間請求給付工程款事件，抗告人對於民國九十年一月二十九日本院嘉義簡易
庭所為八十九年度嘉簡字第五０五號第一審裁定提起抗告，本院裁定如左：
    主      文
抗告駁回。
抗告費用由抗告人負擔。
    理      由
一、抗告意旨略以：
（一）坐落嘉義縣太保市○○段下庄小段七一地號基地所有人乙○與被告陳文彬間係
      父子關係，有戶籍謄本可稽，其八十七年三月間信託被告陳文彬委託原告承攬
      建造該地號上建築物，即門牌號碼嘉義縣太保市前潭里十五鄰後潭一二五之六
      ０號之農舍一棟，其具起造人名義，有使用執照可證，相對人係該建物所有權
      第一次之申請人，恆為原始建築人，應可認是該農舍之原始所有人，其信託陳
      文彬委託抗告人建造其農舍建築物，陳文彬與抗告人間具有承攬契約關係，依
      民法第四百九十條第一項之規定，抗告人即為承攬人，陳文彬即俟工作完成給
      付報酬之定作人。抗告人承攬定作人工程契約、提供建材為起造人建造農舍，
      建材與工程報酬，依社會常情，理應由定作人與定作人共同負擔給付責任。倘
      單方僅向定作人請求給付而受拒者，起造人將因獲有建材不當得利之利益，抗
      告人提起訴之追加，認建造農舍施用建材與工程報酬原起與追加之訴訟標的，
      對於陳文彬、乙○數人必須合一確定，因而追加原非當事人之乙○為當事人被
      告，合於民事訴訟法第二百五十五條第一項第五款之情形，原審裁定駁回之理
      由，難能務實、令人苟同。
（二）訴訟前陳文彬因前有遲延、拒絕給付工程款（包括建材與工程報酬）之給付，
      其拒絕給付是否與訴訟追加之訴訟標的與被告乙○成立不當得利之法律關係有
      爭執，抗告人提起訴之追加，是以該法律關係為據，請求判決，即有民事訴訟
      法第二百五十五條第一項第六款之情形，原審失察，遽以被告聲明異議，認屬
      不合法，實有誤會。
（三）按民法所稱之承攬，係專指建築、製造及改造物品而言，謂不當得利者，即無
      法律上之原因，因而他人給付，或因其他方法受有利益，致他人受有損害之事
      實也。今相對人既屬系爭農舍起造人，為所有人，耳因被告陳文彬拒絕工程款
      之給付，而受有利益，其應依民法第一百七十九條之規定返還其利益，連帶給
      付工程款。抗告人在不甚礙被告之防禦及訴訟之終結者提起訴之追加，追加被
      告與工程款之請求，實有理由依據，原審認抗告人所為訴之追加陳加為共同被
      告部分無民事訴訟法第二百五十五條第一項但書所列之情形，所為之裁定，顯
      非合法，請求廢棄原裁定等語。
二、原審以：按「訴狀送達後，原告不得將原訴變更或追加他訴。但有下列各款情形
    之一者，不在此限︰被告同意者。請求之基礎事實同一者。擴張或減縮應
    受判決事項之聲明者。因情事變更而以他項聲明代最初之聲明者。該訴訟標
    的對於數人必須合一確定時，追加其原非當事人之人為當事人者。訴訟進行中
    ，於某法律關係之成立與否有爭執，而其裁判應以該法律關係為據，並求對於被
    告確定其法律關係之判決者。不甚礙被告之防禦及訴訟之終結者。」、「被告
    於訴之變更或追加無異議，而為本案之言詞辯論者，視為同意變更或追加。」民
    事訴訟法第二百五十五條定有明文。本件據抗告人起訴狀載，係以陳文彬為被告
    ，聲明求為給付工程款之事件，嗣抗告人竟於八十九年十二月五日言詞辯論期日
    時，未得陳文彬及乙○之同意，逕行追加乙○為共同被告，然乙○並非系爭工程
    承攬契約之當事人，陳文彬亦於該期日及同年月七日聲明異議，是抗告人所為之
    追加乙○為共同被告部分，顯無民事訴訟法第二百五十五條第一項但書所列各款
    情事者，其此部分訴之追加自屬不合法等語，因而裁定駁回抗告人追加之訴，經
    核於法並無違誤：
（一）按民事訴訟法第二百五十五條第五款所謂「該訴訟標的對於數人必須合一確定
      」者，限於訴訟標的對於共同訴訟之各人，在法律上必須合一確定者始得適用
      ，若僅因同一事實或法律上問題，於各共同訴訟人應受之判決俱有影響，於理
      論上應為一致之判決，而並非為訴訟標的之法律關係，於法律上對於各共同訴
      訟人應由判決合一確定者，不得解為必要之共同訴訟（最高法院二十二年上字
      第七二九號判例參照）。查抗告人於八十九年七月十三日依其與陳文彬間之承
      攬契約，於原審請求陳文彬給付工程款，其後於同年十二月五日於原審以：乙
      ○與陳文彬為父子關係，乙○信託陳文彬委託抗告人承造建築物，乙○為該建
      築物之起造人云云，並未說明其向乙○請求之依據，亦未表明陳文彬與乙○間
      於法律上有何合一確定之必要。雖抗告人提起本件抗告後，主張：抗告人承攬
      定作人工程契約，提供建材為起造人建造農舍，建材與工程報酬，依「社會常
      情」，理應由定作人與起造人共同負擔給付責任，倘僅向定作人請求給付而受
      拒者，起造人將因獲有建材不當得利之利益云云。惟仍未說明乙○與陳文彬間
      於法律上何以有合一確定之必要。依系爭建築物之工程承攬契約，業主為陳文
      彬，抗告人為承包商，乙○並非契約當事人，抗告人追加乙○為被告，主張若
      陳文彬拒絕給付，對乙○有不當得利請求權，如果屬實，理論上其二者之間亦
      無合一確定之必要，更遑論於法律上對其二者必須合一確定，抗告人上開見解
      難予採信。
（二）抗告人依其與陳文彬之工程承攬契約，請求陳文彬給付工程款，抗告人認：如
      向陳文彬請求給付而受拒者，乙○將因而獲有不當得利之利益等語。係主張如
      對陳文彬請求給付遭敗訴判決，則對乙○可請求不當得利。果爾，抗告人請求
      陳文彬給付工程款，其裁判並非以抗告人對乙○之不當得利請求是否成立為據
      ，抗告人主張其追加乙○為被告，符合民事訴訟法第二百五十六條第一項第六
      款之規定，難認有據。
（三）抗告人以乙○為系爭建築物之起造人、為所有人，其因陳文彬拒絕給付工程款
      ，受有利益，應依民法第一百七十九條之規定返還其利益云云。惟起造人為建
Y      築法之名稱，並不等於所有人（建築法第十二條參照），且承攬契約與不當得
      利係不同之法律關係，各有不同之成立要件，陳文彬拒絕給付工程款，乙○是
      否因而獲有利益，是否因而致抗告人受損害，受利益與受損害間是否具有相當
      因果關係，均待認定。抗告人認追加陳為被告，不甚礙被告之防禦及訴訟之終
      結，無法採信。
三、綜上所述，原審以抗告人追加乙○為被告，與民事訴訟法第二百五十五條之規定
    不合，且原審被告陳文彬已表示不同意追加，因認抗告人追加之訴為不合法，裁
    定予以駁回。經核於法並無違誤，抗告意旨，仍執前詞指摘原裁定不當，聲明廢
    棄，非有理由。
四、據上論結，本件抗告為無理由，依民事訴訟法第四百三十六條之一第三項、第四
    百九十二條第一項、第九十五條、第七十八條，裁定如主文。
中      華      民      國    九十    年      八      月      六      日
~B臺灣嘉義地方法院民事第一庭
~B    審判長法官  曾文欣
~B    法      官  蕭道隆
~B    法      官  黃渙文
右為正本係照原本作成。
本裁定不得再抗告。
中      華      民      國    九十    年      八      月      六      日
~B    書  記  官  侯學義


司法院資訊處製作；財團法人民間司法改革基金會備份。
